ACORDAO-COMPLETO-2391753

ACÓRDÃO 865/2020 ATA 11/2020 - PLENÁRIO

VISTOS, relatados e discutidos estes autos, originalmente, de auditoria realizada nas Prefeituras Municipais de Senador La Rocque/MA e de Buritirana/MA, no período compreendido entre 31/7 e 1º/9/2017, tendo como objetivo verificar a qualidade e a regularidade do fornecimento de alimentação escolar e dos serviços de transporte escolar oferecidos por essas prefeituras, nos exercícios de 2016 e parcialmente de 2017, consoante autorização objeto do TC Processo 012.785/2017-2, nesta oportunidade apreciando Embargos de Declaração opostos pelos Srs. Vagtonio Brandao dos Santos e Osiran Santos Sousa,
ACORDAM os Ministros do Tribunal de Contas da União, reunidos em sessão de Plenário, ante as razões expostas pelo Relator, em:
9.1. conhecer dos Embargos de Declaração interpostos, para, no mérito, rejeitá-los;
9.2. dar ciência aos Embargantes.

Embargos de declaração interposto contra acórdão que apreciou auditoria que teve por objetivo verificar a qualidade e a regularidade do fornecimento de alimentação escolar e dos serviços de transporte escolar, nos exercícios de 2016 e 2017.

Prefeitura Municipal de Buritirana - MA; Prefeitura Municipal de Senador La Rocque - MA; Prefeituras Municipais do Estado do Maranhão (217 Municípios).

3. Responsáveis/Recorrentes:
3.1. Responsáveis: Antonia Guimaraes Mendes (XXX.627.273-XX); Darionildo da Silva Sampaio (XXX.126.013-XX); Distribuidora LG Ltda. - Me (19.707.927/0001-94); Edson Jose da Rocha Junior (XXX.582.903-XX); Francisco Nunes da Silva (XXX.354.243-XX); I. R. P. dos Santos Eireli - Me (19.121.471/0001-86); L. R. Distribuidora Ltda. - Epp (08.475.528/0001-29); Osiran Santos Sousa (XXX.771.151-XX); R. C. L. Gomes & Cia Ltda. - Epp (10.579.273/0001-96); R. M. da Silva Eireli - Me (19.413.978/0001-03); R. dos Santos Costa Comercio - Me (08.934.299/0001-63); Rafael Ribeiro Filho (XXX.336.901-XX); Ronilson Silva Soares (XXX.754.953-XX); Vagtonio Brandao dos Santos (XXX.983.333-XX)
3.2. Recorrente: Vagtonio Brandao dos Santos (XXX.983.333-XX).

13.1. Ministros presentes: José Mucio Monteiro (Presidente), Walton Alencar Rodrigues, Benjamin Zymler, Augusto Nardes, Aroldo Cedraz, Raimundo Carreiro, Ana Arraes, Bruno Dantas e Vital do Rêgo.
13.2. Ministros-Substitutos presentes: Augusto Sherman Cavalcanti (Relator), Marcos Bemquerer Costa, André Luís de Carvalho e Weder de Oliveira.

ACORDAO-COMPLETO-2444030

Acórdão de Relação 3204/2020 - Plenário

Acórdão de Relação

AUGUSTO SHERMAN

Ministro-Substituto Augusto Sherman Cavalcanti.

Trata-se, originalmente, de auditoria realizada nas Prefeituras Municipais de Senador La Rocque/MA e de Buritirana/MA, no período compreendido entre 31/7 e 1º/9/2017, tendo como objetivo verificar a qualidade e a regularidade do fornecimento de alimentação escolar e dos serviços de transporte escolar oferecidos por essas prefeituras, nos exercícios de 2016 e parcialmente de 2017, consoante autorização objeto do TC Processo 012.785/2017-2.
Na presente oportunidade, o atual prefeito de Buritirana/MA, Sr. Vagtonio Brandao dos Santos, e o pregoeiro daquele município, Sr. Osiran Santos Sousa, apresentam Embargos de Declaração, por meio de expediente único (peça 174) , em face do Acórdão 2886/2019-TCU-Plenário (peça 162) , proferido em 27/11/2019, que rejeitou suas justificativas e lhes aplicou, individualmente, multa de R$ 20.000,00.
Relembro, no que interessa aos presentes Embargos, que, por meio do Acórdão 2886/2019-TCU-Plenário, esta Corte rejeitou razões de justificativa em relação às seguintes constatações: 
	a) subcontratação integral do objeto do Pregão Presencial 25/2017; 
	b) existência de veículos inadequados para o transporte escolar, em desacordo com as normas de trânsito e/ou segurança, especialmente quanto aos seguintes aspectos: veículos sem revisões periódicas; veículos sem registro específico para transporte de escolares; veículos não possuem grade separando os alunos da parte onde fica o motor; apenas um veículo possui seguro contra acidentes; a maioria dos veículos tem mais de sete anos de uso; apenas dois veículos possuem registrador de velocidade (tacógrafo) , mas sem utilização; os veículos não possuem autorização especial, expedida pela Divisão de Fiscalização de Veículos e Condutores do Detran ou pela Circunscrição Regional de Trânsito (Ciretran) ; os veículos não são submetidos a duas vistorias especiais (uma em janeiro e outra em julho) , para verificação específica dos itens de segurança para transporte escolar; há relatos de condução de mais alunos que o número de assentos, em excesso de lotação; há relatos de que não há monitor (encarregado de cuidar dos alunos, principalmente dos menores de doze anos) acompanhando o motorista; 
	c) descumprimento das exigências de qualificação a seguir listadas quanto ao serviço de transporte escolar: nenhum condutor foi submetido a exame psicotécnico com aprovação especial para transporte de alunos; nenhum condutor fez curso de Formação de Condutor de Transporte Escolar; e nenhum condutor possui matrícula específica no Detran;
	d) insuficiência de detalhamento do objeto do Pregão Presencial 25/2017 para a contratação de transporte escolar do Município de Buritirana/MA, já que a descrição do objeto licitado especificou apenas o tipo e a quantidade dos veículos que a prefeitura pretendia contratar; 
	e) incompatibilidade entre o objeto social de licitante e o objeto da licitação para locação de veículos, já que a empresa Construset, contratada para a locação de veículo para o transporte escolar do Município de Buritirana/MA no exercício de 2017, não possui a locação de veículos dos tipos licitados no seu objeto social, mas apenas locação de "máquinas e equipamentos agrícolas, sem operador".
 
Por meio do expediente apresentado em 30/12/2019 (peça 174) , os gestores alegam, em síntese, a ocorrência de omissão e de contradições. 
Referida omissão decorreria da aplicação de multa "sem que a Corte de Contas efetuasse a devida individualização da pena por cada ocorrência descrita" e "sem que tenha sido esclarecido qual parte desse montante total corresponde a cada uma das irregularidades apontadas" (peça 174, p. 2) , o que caracterizaria aplicação de "multa genérica".
Nesse sentido, os Embargantes alegam que a suposta omissão viola princípios de sede constitucional, em especial o direito ao contraditório e à ampla defesa, dado não ser viável "identificar qual deve ser a exata medida da sua defesa e nem se os valores da condenação são justos do ponto de vista legal e constitucional" (peça 174, p. 3) . A este respeito, os Embargantes mencionam e transcrevem pareceres proferidos no átrio do Tribunal de Contas Estadual do Maranhão.
Ainda no tocante à pretensa omissão, os Embargantes mencionam que toda decisão judicial deve enfrentar "as teses suscitadas pelas partes, sob pena de nulidade". Assim, a despeito de não mencionar a tese não enfrentada, mas apenas mencionar que não se saberia "a motivação pela qual foram rejeitadas", a defesa alega suposta violação ao comando insculpido no art. 93, inciso IX, da CF, a partir de onde conclui ter havido "cerceamento de defesa" (peça 174, p. 4) . 
Em outro giro, os Embargantes alegam suposta contradição, na medida em que o item 9.3 do decisum aclarado determina ao Fundo Nacional de Desenvolvimento da Educação (FNDE) a conclusão da análise das prestações de contas do Pnate/2017 de Buritirana/MA, "levando em conta os indícios de irregularidades apontados no presente feito".
Para os responsáveis, a utilização da expressão "indícios de irregularidades" no mesmo Acórdão (peça 174, p. 5) : 
	"faculta ao Embargante (sic) questionar a decisão como pode haver a aplicação de penalidade embasada em apenas indícios de irregularidades? concessiva vênia esse ponto obrigatoriamente deve ser esclarecido (g.n.) "
 
Com efeito, postulam os Embargantes pelo provimento dos aclaratórios, para se eliminarem as pretensas omissões e contradições.
	É o relatório.

8.1. Adriana Santos Matos (18101/OAB-MA) e outros, representando Vagtonio Brandao dos Santos e Osiran Santos Sousa;  
8.2. Cicera Romenia Ferreira Chaves (14096/OAB-MA), representando Prefeitura Municipal de Senador La Rocque - MA.

Não atuou.

EMBARGOS DE DECLARAÇÃO. OMISSÕES E CONTRADIÇÕES. CONHECIMENTO. REJEIÇÃO.

RELATÓRIO DE AUDITORIA (RA)

Secretaria de Controle Externo da Educação (SecexEduc).

Trata-se, originalmente, de auditoria realizada nas Prefeituras Municipais de Senador La Rocque/MA e de Buritirana/MA, no período compreendido entre 31/7 e 1º/9/2017, tendo como objetivo verificar a qualidade e a regularidade do fornecimento de alimentação escolar e dos serviços de transporte escolar oferecidos por essas prefeituras, nos exercícios de 2016 e parcialmente de 2017, consoante autorização objeto do TC Processo 012.785/2017-2.
Na presente oportunidade, o atual prefeito de Buritirana/MA, Sr. Vagtonio Brandao dos Santos, e o pregoeiro municipal, Sr. Osiran Santos Sousa, apresentam Embargos de Declaração, por meio de expediente único (peça 174) , em face do Acórdão 2886/2019-TCU-Plenário (peça 162) , proferido em 27/11/2019, o qual rejeitou suas justificativas e lhes aplicou, individualmente, multa de R$ 20.000,00.
Relembro, no que interessa aos presentes Embargos, que, por meio do Acórdão 2886/2019-TCU-Plenário, esta Corte rejeitou razões de justificativa em relação às seguintes constatações: 
	a) subcontratação integral do objeto do Pregão Presencial 25/2017; 
	b) existência de veículos inadequados para o transporte escolar, em desacordo com as normas de trânsito e/ou segurança, especialmente quanto aos seguintes aspectos: veículos sem revisões periódicas; veículos sem registro específico para transporte de escolares; veículos não possuem grade separando os alunos da parte onde fica o motor; apenas um veículo possui seguro contra acidentes; a maioria dos veículos tem mais de sete anos de uso; apenas dois veículos possuem registrador de velocidade (tacógrafo) , mas sem utilização; os veículos não possuem autorização especial, expedida pela Divisão de Fiscalização de Veículos e Condutores do Detran ou pela Circunscrição Regional de Trânsito (Ciretran) ; os veículos não são submetidos a duas vistorias especiais (uma em janeiro e outra em julho) , para verificação específica dos itens de segurança para transporte escolar; há relatos de condução de mais alunos que o número de assentos, em excesso de lotação; há relatos de que não há monitor (encarregado de cuidar dos alunos, principalmente dos menores de doze anos) acompanhando o motorista; 
	c) descumprimento das exigências de qualificação a seguir listadas quanto ao serviço de transporte escolar: nenhum condutor foi submetido a exame psicotécnico com aprovação especial para transporte de alunos; nenhum condutor fez curso de Formação de Condutor de Transporte Escolar; e nenhum condutor possui matrícula específica no Detran;
	d) insuficiência de detalhamento do objeto do Pregão Presencial 25/2017 para a contratação de transporte escolar do Município de Buritirana/MA, já que a descrição do objeto licitado especificou apenas o tipo e a quantidade dos veículos que a prefeitura pretendia contratar; 
	e) incompatibilidade entre o objeto social de licitante e o objeto da licitação para locação de veículos, já que a empresa Construset, contratada para a locação de veículo para o transporte escolar do Município de Buritirana/MA no exercício de 2017, não possui a locação de veículos dos tipos licitados no seu objeto social, mas apenas locação de "máquinas e equipamentos agrícolas, sem operador".
 
Por meio do expediente apresentado em 30/12/2019 (peça 174) , os responsáveis alegam, em síntese, a ocorrência de omissão e de contradições. 
Preliminarmente, conheço dos referidos Embargos, na medida em que sua interposição observou os requisitos legais e regimentais aplicáveis. A este respeito cumpre salientar que a procuradora do Sr. Osiran Santos Sousa e a então procuradora do Sr. Vagtonio Brandao dos Santos foram notificadas quanto à decisão aclarada por meio de ofícios exarados em 3/12/2019 (peças 170 e 171) , embora atualmente não constem dos autos as datas das respectivas "ciências". De qualquer modo, não sendo possível a precisa aferição do cumprimento do prazo a que alude o art. 287, §1º, do RI/TCU, considero que os aclaratórios merecem ser conhecidos, assumindo-se as datas mencionadas no expediente recursal (peça 174, p. 1) .
Quanto ao mérito, entendo que os presentes Embargos devem ser rejeitados, em razão de não ter encontrado as supostas omissão e contradição. 
A alegada omissão decorreria da aplicação de multa "sem que a Corte de Contas efetuasse a devida individualização da pena por cada ocorrência descrita" e "sem que tenha sido esclarecido qual parte desse montante total corresponde a cada uma das irregularidades apontadas" (peça 174, p. 2) , o que caracterizaria aplicação de "multa genérica".
Nesse sentido, os Embargantes alegam que a suposta omissão violaria princípios de sede constitucional, em especial o direito ao contraditório e à ampla defesa, dado não ser viável "identificar qual deve ser a exata medida da sua defesa e nem se os valores da condenação são justos do ponto de vista legal e constitucional" (peça 174, p. 3) . A este respeito, os Embargantes mencionam e transcrevem pareceres proferidos no átrio do Tribunal de Contas Estadual do Maranhão.
Nesse sentido, vale destacar que - consoante observa-se nos Acórdão 174/2018-TCU-Plenário e 1.308/2019-2ª Câmara, entre vários outros - a jurisprudência predominante desta Corte pugna que: 
	"Não configura omissão apta ao provimento de embargos de declaração a ausência de indicação do critério utilizado para estipular o montante da multa, uma vez que a dosimetria da sanção é orientada por juízo discricionário de valor acerca da gravidade das irregularidades verificadas no caso concreto, tendo como limites apenas aqueles fixados legal e regimentalmente (arts. 57 e 58 da Lei 8.443/92 e art. 268, incisos I a VIII, do Regimento Interno do TCU) ." (g.n.) 
Com efeito, inexiste omissão em razão tão-somente da ausência de indicação do critério para fixação dos valores da multa. 
Quanto aos entendimentos a que chegaram Procurador e Conselheiros do Tribunal de Contas do Estado do Maranhão (peça 174, p. 3-4) , primeiramente vale ressaltar que, com as devidas vênias, por óbvio, não vinculam a atuação desta Corte. Ademais, os elementos transcritos no expediente apresentado são insuficientes para se concluir, com segurança, que dizem respeito à mesma situação da decisão aclarada nos presentes autos, qual seja, detalhamento das irregularidades que ensejaram a aplicação da sanção, bem como dos dispositivos legais violados, e indicação dos valores das multas, a despeito da ausência de indicação dos critérios de estipulação do seu montante.
Nesse sentido, vale destacar que as irregularidades atribuídas aos gestores foram precisamente descritas no relatório que acompanhou o Acórdão 2670/2017-TCU-Plenário (peça 98) , bem como no relatório que acompanhou o Acórdão 2886/2019-TCU-Plenário (peça 164) , tendo sido ainda sintetizadas no item 8 do respectivo Voto condutor (peça 163) .
Ressalto, também, que as alegações dos Embargantes foram analisadas na instrução técnica, transcrita no relatório que acompanha o acórdão vergastado e expressamente incorporada ao multicitado decisum:
"7.	Desde já adianto que endosso o encaminhamento instrutório, incorporando a respectiva análise às minhas razões de decidir, sem prejuízo das considerações e complementações que se seguem."
Nesta esteira, as referidas "considerações e complementações" foram trazidas aos itens 11 a 24 do Voto condutor do Acórdão 2886/2019-TCU-Plenário, com destaque para análise quanto à ilegalidade da subcontratação evidenciada (item 12) e sua gravidade (itens 13 e 14) .
Ainda no tocante à pretensa omissão, os Embargantes mencionam que toda decisão judicial deve enfrentar "as teses suscitadas pelas partes, sob pena de nulidade" (peça 174, p. 4) . 
Nesse sentido, a despeito de terem concluído pela ocorrência de "cerceamento de defesa" (peça 174, p. 4) , os Embargantes não indicaram qualquer tese que teria deixado de ser enfrentada pela decisão aclarada, tendo mencionado apenas que não se saberia "a motivação pela qual foram rejeitadas", em suposta violação ao comando insculpido no art. 93, inciso IX, da CF.
De mais a mais, não há qualquer indicativo do alegado "cerceamento de defesa". Vale ressaltar que as irregularidades atribuídas aos gestores resultaram de auditoria realizada pela secretaria do Tribunal, cujo relatório fora objeto de apreciação preliminar por esta Corte ainda no ano de 2017 (peça 96) , deliberação que autorizou a promoção de parte das audiências propostas pela equipe de auditoria. Na sequência, foram expedidos os ofícios de audiência em epígrafe (peças 110, 147 e 148) , em relação aos quais os responsáveis apresentaram suas manifestações (peças 137 e 154-156) , cujos argumentos foram examinados pela secretaria desta Corte (peças 160-161) , análise posteriormente referendada pelo Plenário do TCU (peças 162-164) .
Com efeito, ante a conclusão de que a ausência de indicação do critério utilizado para estipular o montante da multa não configura omissão apta ao provimento de embargos de declaração, associada à ausência de indicação de tese de defesa que deixou de ser enfrentada, resta-me concluir pela inexistência de omissões no Acórdão 2886/2019-TCU-Plenário.
Em outro giro, os Embargantes alegam suposta contradição, na medida em que o item 9.3 do decisum aclarado determina ao Fundo Nacional de Desenvolvimento da Educação (FNDE) a conclusão da análise das prestações de contas do Pnate/2017 de Buritirana/MA, "levando em conta os indícios de irregularidades apontados no presente feito".
Para os responsáveis, a utilização da expressão "indícios de irregularidades" no mesmo Acórdão (peça 174, p. 5) : 
"faculta ao Embargante (sic) questionar a decisão como pode haver a aplicação de penalidade embasada em apenas indícios de irregularidades? concessiva vênia esse ponto obrigatoriamente deve ser esclarecido (g.n.) "
 
Quanto a este ponto igualmente não subsiste razão aos Embargantes. 
A deliberação endereçada ao FNDE (item 9.3 do Acórdão 2886/2019-TCU-Plenário) não guarda relação com as condutas atribuídas aos gestores, mas com os indícios de dano ao erário decorrentes de possível sobrepreço no serviço de transporte escolar, consoante pode se depreender a partir do excerto do Voto condutor adiante transcrito (peça 163, p. 3-4) :
"25. A partir da determinação contida no item 9.8.1 do Acórdão 2670/2017-TCU-Plenário, a unidade técnica buscou avaliar a existência de sobrepreço nos valores contratados referentes ao transporte escolar do Município de Buritirana/MA.
26. Muito embora não tenha procedido a uma quantificação, ainda que estimativa, a unidade técnica chega à conclusão de que (peça 160, p. 12) : 
'restam configurados indícios de dano ao erário, decorrente da subcontratação irregular empreendida pela Construset Eirele, em virtude de a mesma se apropriar de parte dos recursos da contratação decorrente do PP 025/2017, da Prefeitura de Buritirana/MA, exercitando tão somente a função de intermediação financeira entre a Prefeitura e os subcontratados, retendo para si parte do valor pago pela Administração' (g.n.) 
27. A despeito de tal conclusão, entende a unidade técnica que o TCU não deveria adentrar no cálculo do pretenso dano, em virtude de se tratar de competência do Tribunal de Contas do Estado do Maranhão, atraída pela prevalência de recursos municipais no financiamento dos valores contratados. 
28. Nesse sentido, a partir da integralidade do objeto do Contrato 10.05.02/2017, decorrente do Pregão Presencial 25/2017 (peça 73) , a unidade técnica aponta que, dos 22 veículos locados - pelo período de oito meses-, apenas dez se destinariam ao uso pela Secretaria de Educação do Município de Buritirana/MA, a um custo de R$ 323.600,00 (do total contratual de R$ 821.200,00 - peça 73, p. 2 e 66-67; peça 160, p. 10-11) . 
29. Além de tal montante, aduz a unidade instrutória que a rubrica "Manutenção do Programa Transporte Escolar" também teria viabilizado as despesas com combustíveis para o atendimento das necessidades da Secretaria Municipal de Educação de Buritirana/MA, decorrentes do PP 007/2017 (peça 83, p. 1 e 92-93) , ali contratadas no montante anual de R$ 685.100,00. 
30. Por outro lado, o repasse de recursos do FNDE à municipalidade, por meio do Programa Nacional de Apoio ao Transporte Escolar (Pnate) , em 2017, totalizou somente R$ 48.805,55 (peça 158) .
31. Ante o exposto, endosso a essência do encaminhamento instrutório no sentido de determinar ao FNDE que, ao examinar a respectiva prestação de contas, atente-se para a referida constatação, sem prejuízo de comunicar o TCE-MA quanto aos mencionados indícios de dano (g.n.) "
A partir da constatação de que os gestores não foram sancionados em razão de tal constatação (indícios de sobrepreço) , mas daquelas arroladas no item 3 do presente Voto, é possível concluir que a utilização do vocábulo "indícios" não representa qualquer contradição.
Com efeito, inexistem omissões ou contradição no acórdão vergastado, razão pela qual os presentes aclaratórios devem ser rejeitados. 
Ante o exposto, manifesto-me por que o Tribunal aprove o Acórdão que ora submeto à deliberação deste Colegiado.
TCU, Sala das Sessões Ministro Luciano Brandão Alves de Souza, em 8 de abril de 2020.
AUGUSTO SHERMAN CAVALCANTI 
Relator